臺灣高等法院刑事判決
110年度上訴字第3635號
上  訴  人  
即  被  告  董子煌




上列上訴人即被告因詐欺案件，不服臺灣士林地方法院110年度
訴字第125號，中華民國110年9月22日第一審判決（起訴案號：
臺灣士林地方檢察署109年度偵字第14672、16999號；移送併辦
案號：臺灣士林地方檢察署110年度偵字第2456、3632、6014號
），提起上訴，本院判決如下：
    主  文
上訴駁回。
    事  實
董子煌於民國109年7月5日在臉書搜尋家庭代工訊息，而與真實
姓名年籍不詳、自稱「○○公司」之女性成年人聯繫，經「○○公司
」及另名真實姓名年籍不詳、綽號「長宏KT」之成年人告知其工
作為提供金融帳戶供其等匯入款項，並須依指示領取帳戶內之款
項交予指定之人。董子煌得知工作內容後，依其智識及一般社會
生活經驗，應可預見詐騙集團多係利用他人金融機構帳戶，使被
害民眾將受騙款項匯入各該帳戶，再由車手持金融卡或臨櫃提領
帳戶內不明款項，以迂迴且隱密方式交付款項予後手，此與正常
資金提領模式有異，極有可能係詐騙集團收取犯罪所得之手法，
且可免於詐騙集團成員身分曝光，而規避檢警查緝，並掩飾詐騙
所得之實際去向，製造金流斷點，是提領帳戶內之不明款項再送
至指定地點之行為，常與詐欺取財等財產犯罪密切相關，竟為能
賺取高額報酬，基於參與犯罪組織亦不違反其本意之不確定故意
，加入「○○公司」、「長宏KT」所共同組成以實施詐術為手段，
具有持續性、牟利性之有結構性詐騙集團組織，而擔任該詐騙集
團之取款車手，負責提領該集團向被害人詐欺所得款項工作，並
將之轉交予該集團其他成員，而製造金流斷點以隱匿詐欺所得之
實際去向。董子煌、「○○公司」、「長宏KT」及其等所屬詐騙集
團其他成年成員（無證據證明有未滿18歲之人）共同意圖為自己
不法之所有，基於三人以上共同詐欺取財及洗錢亦不違反其本意
之不確定故意犯意聯絡，由董子煌先提供自己所申設如附表一所
示之2金融帳戶予該集團成員使用。嗣該詐騙集團不詳成員於附
表二所示時間，以附表二所示方法分別向劉秀梅、陳麗香、陳澤
濃3人施用詐術，致其等陷於錯誤，各自將款項匯入附表一之帳
戶內，董子煌再依「長宏KT」之指示提領該等款項後轉交予該集
團其他不詳成員（各該被害人遭詐騙之經過與匯款金額、董子煌
提領之數額及時間、地點，均詳如附表二所示），以此方式製造
金流斷點致檢警無從追查，而掩飾及隱匿前揭犯罪所得之去向，
並獲得附表一帳戶內尚未提領之款項合計新臺幣11,060元作為報
酬。
    理  由
甲、程序部分
壹、組織犯罪防制條例第12條第1項中段規定「訊問證人之筆錄
    ，以在檢察官或法官面前作成，並經踐行刑事訴訟法所定訊
    問證人之程序者為限，始得採為證據」，此為刑事訴訟證據
    能力之特別規定，且較刑事訴訟法證據章有關傳聞法則之規
    定更為嚴謹，自應優先適用。準此，證人於警詢中及偵查中
    未經具結之證述，於違反組織犯罪防制條例案件，即絕對不
    具證據能力，而無刑事訴訟法第159條之5規定之適用，不得
    採為判決基礎。是證人劉秀梅、陳麗香、陳澤濃於警詢及偵
    查中未經具結之證述，於被告違反組織犯罪防制條例部分，
    不具證據能力。　　
貳、本件當事人對於本判決所引用下述被告以外之人於審判外之
    陳述，均未爭執其證據能力，復未於言詞辯論終結前聲明異
    議，本院審酌該等證據作成時並無不當取得情形，認以之作
    為本案證據亦屬適當，依刑事訴訟法第159條之5規定，均有
    證據能力。
參、本判決所引用之其他非供述證據，查無違反法定程序取得之
    情形，依同法第158條之4反面解釋，均具證據能力。 
乙、實體部分
壹、訊據上訴人即被告董子煌對事實欄所示三人以上共同詐欺取
    財、洗錢及參與犯罪組織犯行，於原審及本院審理時均自白
    認罪（原審卷第58、168頁，本院卷第83、134、143頁），
    並有附表一所示帳戶交易明細（109偵14672卷第41-47頁）
    、附表二證據出處欄所示證據可佐，足認被告上開任意性自
    白與事實相符，應可採信。從而，本件事證明確，被告所為
    三人以上共同詐欺取財、洗錢、參與犯罪組織犯行事證明確
    ，應依法論科。
貳、論罪部分　
一、按行為人於參與犯罪組織之繼續中，先後加重詐欺數人財物
    ，因行為人僅為一參與組織行為，侵害一社會法益，應僅就
    首次犯行論以參與犯罪組織罪及加重詐欺罪之想像競合犯，
    而其後之犯行，乃為其參與組織之繼續行為，為避免重複評
    價，當無從將一參與犯罪組織行為割裂再另論一參與犯罪組
    織罪，而與其後所犯加重詐欺罪從一重論處之餘地（最高法
    院107年度台上字第1066號判決意旨參照）。又行為人於參
    與同一詐欺集團之多次加重詐欺行為，因部分犯行發覺在後
    或偵查階段之先後不同，肇致起訴後分由不同之法官審理，
    為維護法之安定性，並裨益法院審理範圍明確、便於事實認
    定，即應以數案中「最先繫屬於法院之案件」為準，以「該
    案件」中之「首次」加重詐欺犯行與參與犯罪組織罪論以想
    像競合。縱該首次犯行非屬事實上之首次，亦因參與犯罪組
    織之繼續行為，已為該案中之首次犯行所包攝，該參與犯罪
    組織行為之評價已獲滿足，自不再重複於他次詐欺犯行中再
    次論罪，俾免於過度評價及悖於一事不再理原則（最高法院
    109年度台上字第5598號判決參照）。再首次加重詐欺犯行
    ，其時序之認定，自應以詐欺取財罪之著手時點為判斷標準
    ；詐欺取財罪之著手起算時點，依一般社會通念，咸認行為
    人以詐欺取財之目的，向被害人施用詐術，傳遞與事實不符
    之資訊，使被害人陷於錯誤，致財產有被侵害之危險時，即
    屬詐欺取財罪構成要件行為之著手，並非以取得財物之先後
    順序為認定依據（最高法院109年度台上字第3945號判決意
    旨參照）。
二、被告自109年7月5日起至同年月11日自行向警察機關投案止
    ，加入以實施詐術為手段所組成具有持續性、牟利性之有結
    構性組織之詐欺集團，且於參與犯罪組織行為繼續中，該詐
    欺集團成員先後詐欺如附表二所示告訴人之財物，應就被告
    首次參與詐欺取財犯行之附表二編號1部分，論以參與犯罪
    組織罪；其餘犯行（即附表二編號2、3部分）則基於前述禁
    止雙重評價原則，均應僅各論以加重詐欺一罪即已足。
三、核被告所為附表二編號1部分，係犯組織犯罪防制條例第3條
    第1項後段之參與犯罪組織罪、刑法第339條之4第1項第2款
    之三人以上共同詐欺取財罪、洗錢防制法第14條第1項之洗
    錢罪；附表二編號2、3均係犯刑法第339條之4第1項第2款之
    三人以上詐欺取財罪、洗錢防制法第14條第1項之一般洗錢
    罪。被告與集團成員各自分擔事實欄所載行為之一部，相互
    利用彼此之行為，以達遂行詐欺被害人財物之目的，其與該
    集團成員間就詐欺取財及洗錢犯行有犯意聯絡、行為分擔，
    應論以共同正犯。上開犯行被告皆係一行為觸犯數罪名之想
    像競合犯，各應依刑法第55條規定，分別從一重之三人以上
    共同詐欺取財罪處斷。被告所犯上開3罪，犯意個別、行為
    互殊，應分論併罰。　　
四、公訴意旨漏未論及被告洗錢及參與犯罪組織之犯行，然此與
    已起訴部分有想像競合之裁判上一罪關係，自為起訴效力所
    及，且原審及本院審理時均已諭知此部分犯罪事實及所犯法
    條（原審訴字卷第167頁，本院卷第133頁），本院自得併予
    審理。另臺灣士林地方檢察署檢察官以110年度偵字第2456
    、3632、6014移送併辦事實與起訴事實間，與前開經論罪科
    刑部分為相同之事實，本院亦得併予審理，附此說明。
五、按想像競合犯侵害數法益者皆成立犯罪，論罪時必須輕、重
    罪併舉論述，同時宣告所犯各罪名，包括各罪有無加重、減
    免其刑之情形，亦應說明論列，量刑時併衡酌輕罪部分量刑
    事由，評價始為充足，然後依刑法第55條前段規定「從一重
    處斷」，非謂對於其餘各罪可置而不論。因此，法院決定處
    斷刑時，雖以其中最重罪名之法定刑，做為裁量之準據，惟
    於裁量其輕重時，仍應將輕罪合併評價在內（最高法院108
    年度台上字第3563號、第4405號判決意旨參照）。被告就其
    加入本件詐欺集團擔任車手取款再層轉其他成員之事實，於
    原審及本院審判中自白，原應就其所犯洗錢罪，依洗錢防制
    法第16條第2款規定減輕其刑，惟被告所犯洗錢罪屬想像競
    合犯其中之輕罪，依上開說明，僅由本院於後述依刑法第57
    條量刑時一併衡酌該部分減輕其刑事由，併此說明。
六、末按刑法第59條規定之酌量減輕其刑，必須犯罪另有特殊之
    原因與環境等在客觀上足以引起一般同情，認為即予宣告法
    定低度刑期猶嫌過重者，始有其適用。又刑法第339條之4第
    1項第2款之罪，其法定刑係1年以上7年以下有期徒刑，然同
    犯加重詐欺取財罪者，其原因動機不一，犯罪情節、涉案程
    度亦未必盡同，造成危害社會之程度自屬有異，法律科處此
    類犯罪，所設之法定最低本刑卻同為「1年以上有期徒刑」
    ，不可謂不重，於此情形，自非不可依客觀之犯行與主觀之
    惡性加以考量其情狀，是否有可憫恕之處，適用刑法第59條
    之規定酌量減輕其刑，期使個案裁判之量刑，能斟酌至當，
    符合罪刑相當原則及比例、平等原則。本件被告正值壯年，
    竟不思循正當途徑謀取財物，參與詐欺集團並擔任車手工作
    ，藉此牟取不法利益，其所為危害社會秩序，固應非難，惟
    依卷內事證，被告係於網路上應徵工作而加入「○○公司」所
    屬之詐欺集團，其於109年7月8日領取贓款交付上手後，即
    未再與該集團之人聯繫而為詐欺犯行，且被告所參與者係提
    供帳戶與車手取款工作，並非前端施用詐術之人，也非集團
    上層，僅從被害人受騙款項中獲取極小部分之報酬，其嚴重
    性、危險性較低，且被告於案發後主動向警方投案，於原審
    審理中亦與3名告訴人達成和解、賠償部分損害，本院綜參
    各情，認被告所犯上開3罪科以最低刑度仍嫌過苛而有情輕
    法重之情，爰均依刑法第59條之規定酌減其刑。
參、駁回上訴理由　　
一、原審以被告犯罪事證明確，依刑法第59條規定減輕其刑，適
    用組織犯罪防制條例第3條第1項後段，洗錢防制法第14條第
    1項，刑法第339條之4第1項第2款等規定，審酌被告有相當
    之工作經歷，不思正道取財，預見從事勞力與報酬顯不相當
    之提領、轉交金錢工作，恐係參與詐欺集團之犯罪行為，仍
    為一己私利從事車手工作，造成告訴人財產損失非微，更製
    造金流斷點，掩飾、隱匿詐欺集團之不法所得去向，妨害金
    融市場及民生經濟，兼衡其前案素行、犯罪動機、目的、手
    段、所獲利益，復念其於本案並非核心地位之涉案情節、參
    與程度，暨其犯後坦認犯罪，復與告訴人等達成和解並分期
    賠償等一切情狀，就其所犯3罪各量處有期徒刑6月，定應執
    行刑有期徒刑11月。並就沒收部分敘明：附表二之告訴人匯
    款至附表一之帳戶後，該等款項分別經被告提領，帳戶內尚
    有餘額合計11,060元【附表一編號1帳戶內之款項經被告提
    領後，扣除原先餘額19元，尚餘10,975元（109偵14672卷第
    43頁）；附表一編號2帳戶內之款項經被告提領後，扣除原
    先餘額3元，尚餘85元（109偵14672卷第47頁）；2帳戶之餘
    額合計11,060元】，業據被告供承為其本件之犯罪所得（原
    審訴字卷第182、183頁），另考量被告已與3名告訴人達成
    和解（原審訴字卷第67、71、149頁），迄今已賠償其3人共
    計33,000元（本院卷第99-111頁），足見被告之賠償金額已
    逾本案犯罪所得，倘再予沒收犯罪所得實有過苛之虞，依刑
    法第38條之2第2項之規定，不予宣告沒收或追徵。②如附表
    一所示帳戶之存摺、提款卡，固係被告所有持供犯本案詐欺
    犯行所用，然並未扣案，且上開物品單獨存在不具刑法上之
    非難性，欠缺刑法上重要性，依刑法第38條之2第2項規定，
    不予宣告沒收或追徵。經核原判決認事用法及量刑沒收均無
    不當，應予維持。
二、被告提起上訴請求為緩刑宣告，並主張原審量刑過重。惟原
    判決已說明被告因有前科而於本案中不符合宣告緩刑之要件
    ，並敘明被告於犯後主動投案、坦承錯誤，認宣告法定最低
    度刑猶嫌過重，就其所犯3罪均分別依刑法第59條規定減輕
    其刑，原審之量刑並無過重或失衡可言，被告執前詞提起上
    訴並無理由，應予駁回。
三、末組織犯罪防制條例第3條第3項有關強制工作之規範，業經
    司法院釋字第812號解釋於110年12月10日以其違反憲法比例
    原則及憲法明顯區隔原則之要求，與憲法第8條保障人身自
    由之意旨不符，應自該解釋公布之日起失其效力，是本案對
    被告爰不另為強制工作之諭知，附此敘明（原審未及審酌前
    情，惟無礙判決之本旨，不構成撤銷之事由）。　　　
據上論斷，應依刑事訴訟法第368條，判決如主文。 　　
本案經檢察官王正皓到庭執行職務。
中　　華　　民　　國　　111 　年　　2 　　月　　22　　日
                  刑事第二十五庭審判長法  官 邱滋杉
                                      法  官 黃翰義
                                      法  官 邱瓊瑩
以上正本證明與原本無異。
如不服本判決，應於收受送達後20日內向本院提出上訴書狀，其
未敘述上訴之理由者並得於提起上訴後20日內向本院補提理由書
（均須按他造當事人之人數附繕本）「切勿逕送上級法院」。
                                      書記官 桑子樑
中　　華　　民　　國　　111 　年　　2 　　月　　22　　日
附錄：本案論罪科刑法條
中華民國刑法第339條之4
犯第339條詐欺罪而有下列情形之一者，處1年以上7年以下有期
徒刑，得併科1百萬元以下罰金：
一、冒用政府機關或公務員名義犯之。
二、三人以上共同犯之。
三、以廣播電視、電子通訊、網際網路或其他媒體等傳播工具，
    對公眾散布而犯之。
前項之未遂犯罰之。
組織犯罪防制條例第3條
發起、主持、操縱或指揮犯罪組織者，處3年以上10年以下有期
徒刑，得併科新臺幣1億元以下罰金；參與者，處6月以上5年以
下有期徒刑，得併科新臺幣1千萬元以下罰金。但參與情節輕微
者，得減輕或免除其刑。
具公務員或經選舉產生之公職人員之身分，犯前項之罪者，加重
其刑至二分之一。
犯第1項之罪者，應於刑之執行前，令入勞動場所，強制工作，
其期間為3年。
前項之強制工作，準用刑法第90條第2項但書、第3項及第98條第
2項、第3項規定。
以言語、舉動、文字或其他方法，明示或暗示其為犯罪組織之成
員，或與犯罪組織或其成員有關聯，而要求他人為下列行為之一
者，處3年以下有期徒刑，得併科新臺幣3百萬元以下罰金：
一、出售財產、商業組織之出資或股份或放棄經營權。
二、配合辦理都市更新重建之處理程序。
三、購買商品或支付勞務報酬。
四、履行債務或接受債務協商之內容。
前項犯罪組織，不以現存者為必要。
以第5項之行為，使人行無義務之事或妨害其行使權利者，亦同
。
第5項、第7項之未遂犯罰之。
洗錢防制法第14條
有第二條各款所列洗錢行為者，處7年以下有期徒刑，併科新臺
幣5百萬元以下罰金。
前項之未遂犯罰之。
前二項情形，不得科以超過其特定犯罪所定最重本刑之刑。
附表一（被告董子煌提供之銀行帳戶）
編號 所屬機構 帳戶號碼（含金融機構代號） 1 中華郵政○○○○郵局 000-00000000000000 2 ○○○○○○分行 000-0000000000000 
                                     
附表二
編號 告訴人 詐騙方式 轉帳時間及匯入帳號  被告董子煌提領時間、地點     轉帳金額（新臺幣）  被告董子煌提領金額（新臺幣）  1 陳澤濃 詐騙集團成員於109年7月5日20時20分許，撥打電話予陳澤濃，佯稱為陳澤濃之外甥女需周轉借款云云，致陳澤濃陷於錯誤而匯款。 109年7月8日14時37分41秒以自動櫃員機匯款至附表一編號2之帳戶。  109年7月8日15時許，在○○市○○區○○○路0段000號○○○○銀行○○分行持○○○○銀行帳戶提款卡提領。     3萬元  ⑴2,000元、⑵20,000元、 ⑶7,000元、⑷900元 （4筆總計29,900元），依「長宏KT」之指示於同日15時10分許在○○市○○區○○街0段000巷00號「黃帝神宮」(原判決誤載為皇帝神宮）附近交予系爭詐欺集團其他成員。   證據出處： ⒈109年7月10日告訴人陳澤濃警詢筆錄（109偵14672卷第19-20頁） ⒉109年10月9日告訴人陳澤濃偵訊筆錄（109偵14672卷第77頁） ⒊109年7月8日告訴人陳澤濃交易明細（109偵16999卷第65頁） ⒋109年8月20日被告董子煌合庫帳戶基本資料暨交易明細（110偵3632卷第35-37頁，109偵14672卷第47頁為存摺內頁） ⒌告訴人陳澤濃受理各類案件紀錄表、反詐騙諮詢專線紀錄表、刑事案件報案三聯單、受理詐騙帳戶通報警示簡便格式表、金融機構聯防機制通報單（109偵14672卷第18、21-24、28頁）      2 陳麗香 詐騙集團成員於109年7月8日9時許，撥打電話予陳麗香，佯稱陳麗香之姪女需錢周轉云云，致陳麗香陷於錯誤而匯款。 109年7月8日11時00分42秒（原判決誤載為10時許），在台北富邦銀行羅東分行臨櫃匯款至附表一編號1之帳戶。  109年7月8日12時8分許（原判決誤載為12時16分許），在○○市○○區○○街0○00號○○郵局臨櫃提款。     10萬元  19萬元，依「長宏KT」之指示於同日14時30分許在○○市○○區○○街0段000巷00號「黃帝神宮」附近交予系爭詐欺集團其他成員。   證據出處： ⒈109年7月9日告訴人陳麗香警詢筆錄（109偵16999卷第13-19頁） ⒉109年10月9日告訴人陳麗香偵訊筆錄（109偵14672卷第77頁） ⒊告訴人陳麗香富邦銀行存摺暨匯款委託書（109偵16999卷第39-43頁） ⒋109年8月28日被告董子煌郵局交易明細（109偵16999卷第29頁，110偵2456卷第84頁，109偵14672卷第43頁為存摺內頁） ⒌告訴人陳麗香反詐騙諮詢專線紀錄表、刑事案件報案三聯單、受理詐騙帳戶通報警示簡便格式表、金融機構聯防機制通報單（109偵16999卷第31-37、47-49頁） ⒍109年7月8日車手提款照片（109偵14672卷第57頁）      3 劉秀梅 詐騙集團成員於109年7月6日11時45分許，撥打電話予劉秀梅，佯稱為劉秀梅之姪女，因其友人借錢投資，需資金周轉借款云云，致劉秀梅陷於錯誤而匯款。 109年7月8日9時39分54秒（原判決誤載為10時20分許），在華南銀行內湖分行臨櫃匯款至附表一編號1之帳戶。  109年7月8日10時15分至10時20分許（原判決誤載為10時28分許），在○○市○○區○○街0段000巷00號○○便利商店提領。     10萬元  ⑴20,000元、⑵20,000元、 ⑶20,000元、⑷20,000元、 ⑸19,000元 （5筆總計99,000元），依「長宏KT」之指示於同日12時37分許（原判決誤載為13時30分許）在○○市○○區○○街0段000巷00號「黃帝神宮」附近交予系爭詐欺集團其他成員。   證據出處： ⒈109年7月12日告訴人劉秀梅警詢筆錄（109偵16999卷第21-23頁） ⒉109年12月10日告訴人劉秀梅檢察事務官詢問筆錄（110他59卷第7-9頁） ⒊109年7月8日告訴人劉秀梅華南銀行匯款回條聯（109偵16999卷第55頁） ⒋告訴人劉秀梅存摺明細（109偵16999卷第61頁） ⒌109年8月28日被告董子煌郵局交易明細（109偵16999卷第29頁，110偵2456卷第84頁，109偵14672卷第43頁為存摺內頁） ⒍告訴人劉秀梅反詐騙諮詢專線紀錄表、受理各類案件紀錄表、刑事案件報案三聯單、受理詐騙帳戶通報警示簡便格式表、金融機構聯防機制通報單（110偵2456卷第53-69頁）